【裁判字號】    87,訴,1737
【裁判日期】    900529
【裁判案由】    誣告
【裁判全文】
臺灣臺北地方法院刑事判決                        八十七年度訴字第一七三七號
    公  訴  人  臺灣臺北地方法院檢察署檢察官
    被      告  甲○○
    選任辯護人  吳奎新
右列被告因誣告案件，經檢察官提起公訴（八十六年度偵字第二四五七○號、八十七
年度偵字第七四八五、一二二一一號），本院判決如左：
    主  文
甲○○無罪。
    理  由
一、公訴意旨略以：被告甲○○明知座落中國湖北省武漢市○○○道由中國武漢華信
    房地產開發有限公司所興建之「武漢廣場」開發案（地號ＷＰ—九二—○一○）
    ，係自己介紹予丙○○買受，甲○○因而獲取十餘萬元之獎金，且多次代表香港
    萬駿實業有限公司（下簡稱萬駿公司）與該案之香港代理商中電德信發展有限公
    司（下簡稱中電德信公司）洽商本案事宜；丙○○向甲○○及其他股東募得股金
    投資「武漢廣場」之銷售案後，確有以該股金支付廣告費、人員薪資、公司管銷
    及仲介佣金等費用，並未將股金侵占入己，詎甲○○對該案內容知之甚詳，竟意
    圖使丙○○受刑事處分，於八十四年間向台灣台北地方法院提出自訴，誣告丙○
    ○涉有詐欺及侵占股金罪嫌，該案嗣經台灣高等法院判決丙○○無罪確定，而認
    被告涉有刑法第一百六十九條第一項之誣告罪嫌等語。
二、按犯罪事實應依證據認定之，無證據不得推定其犯罪事實。且不能證明被告犯罪
    者，應諭知無罪之判決，刑事訴訟法第一百五十四條、第三百零一條第一項定有
    明文。又認定不利於被告之事實，須依積極證據，積極證據不足為不利於被告事
    實之認定時，即應為有利於被告之認定，更不必有何有利之證據（最高法院三十
    年度上字第八一六號判例參照），故犯罪事實之認定，應憑真實之證據，倘證據
    是否真實尚欠明顯，自難以擬制推測之方法，為其判斷之基礎（最高法院五十三
    年台上字第六五六號判例參照）。另按刑法第一百六十九條第一項誣告罪之成立
    ，以告訴人所訴被訴人之事實必須完全出於虛構為要件，若有出於誤會或懷疑有
    此事實而為申告，以致不能證明其所訴之事實為真實，縱被訴人不負刑責，而告
    訴人本缺乏誣告之故意，亦難成立誣告罪名，最高法院四十四年臺上字第八九二
    號判例著有明文。再按刑法誣告罪之成立，即以意圖他人受刑事追訴處分而向該
    管公務員虛構事實而為申告為其構成要件，故其所訴事實，雖不能證明係屬實在
    ，而在積極方面尚無證據證明其確係故意虛構者，仍不能遽以誣告罪論處；又告
    訴人所訴之事實，不能證明其係實在，對於被訴人為不起訴處分確定者，是否構
    成誣告罪，尚應就其有無虛構誣告之故意以為斷，並非當然可以誣告罪相繩。
三、本件公訴人認被告甲○○涉有前揭誣告罪嫌，無非係以前揭事實業據告發人乙○
    ○及丁○○○事業有限公司（下簡稱國殿公司）指訴綦詳，且被告甲○○確實因
    仲介訴外人丙○○買受「武漢廣場」而受獲新台幣（下同）十幾萬元之獎金，明
    瞭「武漢廣場」案之內容，更明知訴外人丙○○將所收股金轉以支付訂購武漢廣
    場二十一戶房屋及各項開銷，另有證人孫志成（見台灣台北地方法院八十四年度
    自緝字第一五三號卷）證述、台灣高等法院八十五年度上訴字第二四六二號判決
    可資為佐，為主要之論據。惟訊據被告甲○○則堅決否認有公訴人所指罪嫌，辯
    稱：因接獲香港、大陸方面催款傳真，查知武漢廣場部分分期款已經遲延，而丙
    ○○一直不予說明，又提不出武漢廣場帳冊，詢問他人知曉丙○○另外尚有其他
    投資款，所以懷疑丙○○違背武漢廣場專款專用的約定，轉投資其他案件，因伊
    不懂法律，還特別與律師商量，是律師說已經有詐欺的嫌疑，才會提起自訴等語
    。經查：
  (一)被告甲○○於八十四年八月九日對被害人丙○○以向本院提起八十四年度自字第
    九二五號詐欺案件（下簡稱系爭訴訟）之主要自訴事實乃：八十二年三、四月間
    ，被害人丙○○經由自訴人甲○○之介紹，欲向中國武漢華信房地產開發有限公
    司於香港之代表中電德信公司購買中國湖北省武漢市○○○道之「武漢廣場」房
    屋（地號ＷＰ—九二—○一○號）在台銷售圖利，遂詐向自訴人甲○○邀同出資
    百分之十即二百五十萬元、另被害人郭麗瓶出資三百五十萬元，使二人陷於錯誤
    而如數交付出資，在台灣成立國殿公司，在香港成立萬駿公司以為國殿公司在港
    代表，並正式購買「武漢廣場」房屋二百戶，約定由被害人丙○○負責資金管理
    、繳納房屋分期付款。詎被害人丙○○竟未依約交付入股資金，又將上開股金（
    約為六百萬元）、購買房屋客戶繳納之部分房屋款（約為二千一百四十三萬一千
    八百七十九元）挪為己用，並未依約退還股金或繳付中電德信公司為房屋款，致
    武漢廣場房屋因未按期繳納分期付款遭違約處分，嗣自訴人甲○○因屢次接獲中
    電德信公司催繳傳真，向會計查詢帳冊後，始知上情等語，此有被告甲○○八十
    四年八月九日自訴狀（見本院八十四年自字第九二五號卷第二頁以下）在卷可參
    ，且舉被告甲○○認股書、支付認股支票、武漢廣場房屋買賣合約書、付款明細
    表、付款收據、國殿公司執照、營利事業登記證、武漢廣場購買顧客名單、繳款
    進度表、催款傳真函以為憑，故本件問題點即在於被告甲○○是否知悉上開股款
    、屋款短缺係另有他項銷售、人事費用所需，非遭挪用之事實，仍為故意隱匿，
    而捏造挪用事實？其所為究否基於合理之懷疑或另有誣告之故意所為？
  (二)就被害人丙○○出資不實而言：
    １據被害人丙○○、自訴人甲○○二人於八十二年四月二十四日簽訂之武漢廣場
      案認股書第五條所載，被害人丙○○原應出資美金七千六百五十萬五千六百二
      十五元、佔百分之七十五股份，而自訴人甲○○原應出資美金一千零二十萬零
      七百五十元、佔百分之十股份，其餘百分之十五則由訴外人鍾靖貞（八十二年
      六月十一日由被害人郭麗瓶另約替補）原出資美金一千五百三十萬一千一百二
      十五元，但三方約定僅需先行支付百分之十之出資為國殿公司股款，故自訴人
      甲○○、被害人郭麗瓶則分別以支票支付二百五十萬元、三百五十萬元供被害
      人兌現提領之事實，除據被告甲○○所陳外，亦為被害人丙○○於系爭訴訟中
      肯認收受上開現款等語明確，並有認股合約書、支票在卷可稽，則被告甲○○
      此部分陳述，為真實並非捏造。
    ２又被害人丙○○就出資比例乙節，初陳稱：除甲○○、郭麗瓶股金外，另有收
      取姜金鳳二百萬元，故伊僅佔百分之四十五股份，應繳納一千五百七十五萬元
      ，但實際僅出八百萬元等語（見本院八十四年度自緝字第一五三號卷第六七頁
      背面），其後又改稱：伊出資約六百五十萬元，若加上後來公司虧損之墊款，
      應已達八百五十萬元等語（見台灣高等法院八十五年度上訴字第二五六二號卷
      第一三七頁背面），故縱被害人丙○○自己就其實際出資額短缺不足、不確定
      之事實明知，況被告甲○○又豈能正確查知被害人丙○○之出資額？故被告甲
      ○○以被害人丙○○起訴前私下之數度翻異之詞對照前開契約書所載，其中被
      害人丙○○出資之有百分之三十之差異、且短繳股款高達原約定額七百七十五
      萬元之譜，豈不心生疑竇？
    ３再於國殿公司八十二年度之分類明細帳冊中資本主投資、資本主往來項目中，
      被害人丙○○僅投資二千五百三十三萬六千一百七十七元、並提回四百九十八
      萬一千二百七十五元，再扣除其中被告甲○○、被害人郭麗瓶、訴外人姜金鳳
      之投資額八百萬元，帳冊中被告丙○○竟出資約一千二百餘萬元，與前述自稱
      之出資八百萬元、六百五十萬元有極大之差異；復被害人丙○○豈可無任何理
      由，私自由公司資金提出「四百九十八萬一千二百七十五元」？被告甲○○查
      對帳冊後，知有不妥，業為合理之懷疑。
    ４故被害人丙○○並未依照合約投資確屬實情，而被告甲○○依上述取得之證據
      ，據此認定被害人丙○○於訂約之初即明知未能確實繳納股款，卻仍與被告甲
      ○○討論雙方佔股由被害人丙○○佔有大部分股份情形，實有「欺騙」之意，
      而誤認「詐欺」，提出自訴，實與明知為不實欲陷人於罪之「誣告」故意有間
      。
  (三)被告甲○○就任國殿公司業務經理一職固坦承不諱，然就其所觀得之繳納武漢廣
    場屋款及股金動向不明而言：
    １被害人丙○○稱：股款全數投入購買武漢廣場其中二十一戶，又客戶繳納款項
      約三千多萬元，除繳納中電德信公司屋款外，再扣除人事、銷管、廣告、獎薪
      等費用約二千餘萬元，尚虧損約有二百萬元等語（見本院八十四年字緝字第一
      五三號卷第二五頁背面、五七頁），惟以被告甲○○之計算，倘被害人丙○○
      將股款繳足，補上被害人丙○○欠缺至少六百萬元之數，豈有虧損？是被告甲
      ○○認被害人丙○○聲稱之虧損、負債與常情不合，實為合理之懷疑。
    ２又據被告甲○○所觀之國殿公司帳冊中記載；武漢廣場八十二年間收得房屋款
      扣除解約款，約四千八百一十萬零一百零一元（48,571,101-471,000=
      48,100,101），而自簽約至八十二年十一月停納為止，實際繳納於中電德信公
      司全部屋款（連同被害人丙○○所稱國殿公司購買之二十一戶屋款）則為三千
      一百四十二萬一千零四十四元，此有武漢廣場明細類帳中銷貨收入、銷貨退回
      、銷貨成本等科目明細及中電德信公司通告（見八十四年度自字第九二五號卷
      第二五頁背面）在卷可參，惟被害人丙○○竟稱：因武漢廣場已經支付中電德
      信公司達三千六百多萬元等語（見本院八十四年度自緝字第一五三號卷第六七
      頁背面、第六八頁），則與被告甲○○任業務經理涉及之繳款實際金額有出入
      。而僅以銷售屋款支付中電德信公司全部之屋款，實綽綽有餘之情，自會對資
      金流向有所質疑。
    ３又證人即國殿公司八十二、八十三年度會計戊○○證稱：被告甲○○僅負責銷
      售，所有客戶所繳帳款均直接匯入國殿公司帳戶，而財務則由被害人丙○○負
      責等語（見八十四年度自緝字第一五三號卷第二○八頁背面、二○九頁）、且
      稱：國殿公司費用除有蓋章外，均由丙○○處理，而薪資和管銷費用都是丙○
      ○過目，而甲○○會看報表等語（見台灣高等法院八十五年度上訴字第二五六
      二號卷第一九六頁背面），被害人丙○○亦稱：公司支出之費用均未經過股東
      會算等語（見台灣高等法院八十五年度上訴字第二五六二號卷第一三七頁背面
      ），則以被告甲○○所接觸之會計報表，如何能確實知曉實際管銷成本支出金
      額？又被害人丙○○自被告甲○○起訴前私下詢問至提起自訴案時，即稱武漢
      廣場投資之相關帳冊已遺失，無法提出等語（見本院八十四年度自緝字第一五
      三號案卷第五七頁），則以被害人丙○○聲稱之公司虧損、及被告甲○○自己
      接觸之屋款收納狀況尚有結餘之情形，又因帳冊可謂「離奇失蹤」，無法取得
      正確之支出資訊，以為佐證，被告甲○○就被害人丙○○陳稱之龐大「管銷費
      用」產生疑問，無可厚非。
    ４再據被告甲○○、被害人郭麗瓶與被害人丙○○簽訂之武漢廣場案認股書第七
      條第二項、內部股東認股書第三條第二項均規定：售屋收取帳款應於扣除購屋
      已付帳款、退還股金、廣告費及公司管銷費用後，剩餘應按出資比例分配紅利
      等情，故被告甲○○武漢廣場所收購屋款、股款，應有「專款專用」之性質，
      不得再行轉投資，是屬常情。然另證人戊○○則證稱：國殿公司當時除了本件
      武漢廣場案以外，另外還有電動玩具場、巴布亞幾內亞黃金投資案件，但支出
      全部由武漢廣場收入中支出等語（見本院八十四年度自緝字第一五三號卷第二
      ○九頁）且稱：雖然東湖案之收入有另外列帳，但支出費用均由同一帳戶中支
      付等語（見台灣高等法院八十五年度上訴字第二五六二號卷第一九七頁），是
      被告甲○○於觀看國殿公司帳冊後，發現「專款專用」款項遭他用途使用，而
      推定被害人丙○○有挪用之事實，業非捏造。
    ５況被告甲○○提出系爭自訴案件前，係與律師討論後聘請律師繕打訴狀，並以
      前列未經捏造事證為合理推論，甚至具專業法律素養之律師亦認被害人丙○○
      涉有詐欺之嫌，方同意代理等情，業據被告甲○○陳稱明確，並有指定送達代
      收人為楊金順律師之自訴狀、委任狀在卷可稽。而本件被害人經本院、台灣高
      等法院就系爭案件為無罪之判決，乃以被害人丙○○實際承購武漢廣場案件
      有為積極之經銷，故集資入股並非詐術、或有不法意圖；且武漢廣場係因其
      他廠商搶先推出，至經營困難，故武漢廣場為實際推銷虧損，並非被害人蓄意
      招搖撞騙，至於被害人丙○○未能依照約定實際出資亦僅為民事糾紛；另據
      被害人於審理中提出之帳冊及會計之證述，確尚有大筆之人事、管銷費用，並
      有實際列帳，股金並無挪用等事實為由，均無認被告甲○○所指之事必為捏造
      不實。
    ６另被告甲○○就仲介被害人丙○○加入武漢廣場銷屋案件，由中基開發事業股
      份有限公司手中獲得仲介利益等情，雖據證人孫志成結證明確，然此為本件國
      殿公司承接武漢廣場投資案件前所生之資金往來，且僅十數萬元之佣金，實與
      其後被告甲○○就被害人丙○○究將股金、屋款用於何處之疑無涉，亦無法因
      被告甲○○曾經加入房屋銷售，即認被告甲○○捏造被害人丙○○並未繳納股
      款、被害人挪用金額之情。
  (四)綜上，被告甲○○以前揭事實為合理之懷疑，縱有誤會，尚非「故意」捏詞告訴
    ，是被告甲○○當初據此提出自訴，並非全然無據。此外，並無其他積極之證據
    足認被告確有誣告之情事，揆諸前揭判例及說明，基於罪疑唯輕之原則，本件尚
    不能證明被告甲○○犯罪，依法自應為無罪判決之諭知。
據上論斷，應依刑事訴訟法第三百零一條第一項，判決如主文。
本案經檢察官戴東麗到庭執行職務
中      華      民      國    九十      年      五      月    二十九    日
                                臺灣臺北地方法院刑事第三庭
                                          法  官  郭惠玲
右正本證明與原本無異。
如不服本判決，應於判決送達後十日內，向本院提出上訴狀。
                                          書記官  劉芸珊
中      華      民      國    九十        年     六       月   十八     日


司法院資訊處製作；財團法人民間司法改革基金會備份。
